【裁判字號】    89,判,2905
【裁判日期】    891012
【裁判案由】    空氣污染防制法
【裁判全文】
最  高  行  政  法  院  判  決                  八十九年度判字第二九○五號
    原      告  甲○○
    被      告  彰化縣政府
    代  表  人  阮剛猛
右當事人間因空氣污染防制法事件，原告不服行政院環境保護署中華民國八十八年七
月二十三日八八環署訴字第三七七四一號再訴願決定，提起行政訴訟。本院判決如左
：
    主  文
再訴願決定、訴願決定及原處分均撤銷。
訴訟費用由被告負擔。
    事  實
緣原告於坐落彰化縣大城鄉○○段一一七三、一一七二、一一六五、一一六七至一一
六九、四六九、一一七七地號及進糖段二○八地號等土地，設置廢棄物棄置場，經被
告於民國八十七年七月二十七日上午十時三十分派員會同檢察官前往稽查，發現原告
無有效防塵、防煙設備而露天燃燒廢棄物，致產生明顯粒狀污染物，散布於空氣中，
乃拍照存證舉發，據以裁處新台幣（下同）四十萬元罰鍰，並限立即改善。原告不服
，提起訴願、再訴願，遞遭決定駁回，遂提起行政訴訟。茲摘敘兩造訴辯意旨如次：
原告起訴意旨及補充理由略謂︰原告雖為系爭土地所有人，但是實際經營之行為人乃
「頂堯企業有限公司」，並非原告個人，有單據可憑，而這些單據均為大城鄉公所所
存檔，故絕非臨訟編纂，而空氣污染防制法中並無處罰企業負責人之規定，故縱有燃
燒亦應處罰公司法人而非個人或負責人。且由照片可知鐵皮屋（貨櫃改裝）及挖土機
均遭燒燬，故可知乃有人「縱火」，而且亦有人向大城鄉消防分隊報案（請函調），
否則若是原告自己所為，則貨櫃屋豈會燒到，怪手必然駛離，而若自然悶燒，貨櫃屋
亦不可能波及，而挖土機亦未在垃圾堆中，本案屬第三人縱火，因此即不能處罰原告
或其公司，故請向治安機關及消防隊等函調調查結果及報案資料。何況案發當時原告
遭台灣彰化地方法院檢察署收押禁見，不可能有違法行為。又依台灣彰化地方法院檢
察署八十八年度偵字第七○○七號盜匪案件中，提及有「洪榮足」者在系爭土地上縱
火，其兄洪榮吉於警偵訊中證實，是縱火說並非無的放矢。綜上所述原處分及決定等
均未斟酌誰為實際使用人，更未詳查是否他人縱火，尤其未向治安機關及消防隊函查
是否為「縱火」，甚且鑑定起火點有幾個，卻率為處分，即有不當，不能令人折服，
本案原處分及訴願、再訴願遽予裁罰，顯有違誤，爰求為判決，將再訴願決定、訴願
決定及原處分均撤銷等語。
被告答辯意旨略謂︰按空氣污染防制法（舊法）第十九條第一款規定：「在各級防制
區內，不得有左列行為：一、從事燃燒、融化、煉製、研磨、鑄造、輸送或其他操作
，致產生明顯之粒狀污染物，散布於空氣或他人財物。」暨參照行政院環境保護署八
十七年三月二十四日八七環署空字第○○一七一四九號函釋意旨：「倘土地長期遭來
源不明廢棄物傾倒，致有悶燒、自燃及惡臭產生等空氣污染行為，經查證確係土地所
有人、使用人或管理人未善盡管理之責所致，則可依違反空氣污染防制法第十九條第
一、四款規定，以其為行為人據以處分。」，本案原告於系爭土地上設置挖土機、鐵
皮屋等機具設備做為廢棄物棄置場，對於該地之環境衛生自應善盡維護管理責任，任
恣該棄置場所堆置之廢棄物有露天燃燒情形，致產生明顯之粒狀污染物散布於空氣中
，造成空氣污染，現場並已拍照佐證。原告於再訴願中辯稱系爭土地由大城鄉公所承
租，現復稱辯稱為「頂堯企業有限公司」所經營，陳詞反覆、矛盾。又原告於八十七
年九月十一日之訴願書中已陳稱「．．．訴願人（指原告）甲○○『所有』置於上揭
土地之機具設備，諸如：挖土機、臨時搭設遮風避雨之鐵皮屋等．．．」云云，有關
經營廢棄物棄置場所使用之挖土機等，原告自承為其所有，卻否認垃圾場為其設置經
營，所陳顯屬卸責之詞。原告違反事證明確，其所辯係飾卸之詞，揆諸首揭法條規定
，被告依法處分，並無不當。爰求為判決，駁回原告之訴等語。
    理  由
本件原告於上開坐落彰化縣大城鄉○○段一一七三地號等土地，設置廢棄物棄置場，
經被告於八十七年七月二十七日上午十時三十分派員前往稽查，發現原告無有效防塵
、防煙設備而露天燃燒廢棄物，致產生明顯粒狀污染物，散布於空氣中，乃拍照存證
舉發，有該相片二張附卷可稽。被告乃以八十七年八月二十一日八七彰府環二字第一
三九七○七號函檢送編號○○一七四八號違反空氣污染防制法案件處分書，以原告違
反行為時空氣污染防制法第十九條第一款規定，依同法第三十九條第一項規定，處以
四十萬元罰鍰，並請立即改善完妥，以符合法令規定，否則再經稽查發現仍有違反情
事，將予加重處分或執行按日連續處罰，固非全然無見。惟按「在各級防制區內，不
得有左列行為：一、從事燃燒、融化、煉製、研磨、鑄造、輸送或其他操作，產生明
顯之粒狀污染物，散布於空氣或他人財物。．．．」及「違反第十九條各款情形之一
者，處新台幣五千元以上十萬元以下罰鍰；其違反者為工商廠、場，處新台幣十萬元
以上一百萬元以下罰鍰。」、「依前項處罰鍰者，並通知限期改善，屆期仍未完成改
善者，按日連續處罰；情節重大者，得命其停止作為或污染源之操作，或命停工或停
業，必要時，並得撤銷其操作許可證或勒令歇業。」分別為行為時空氣污染防制法第
十九條第一款及第三十九條第一項所明定。所謂「處罰鍰者，並通知限期改善，屆期
仍未完成改善者，按日連續處罰」，係指主管機關依規定對違規之行為人處以罰鍰時
，應通知限期改善，屆期仍未完成改善者，按日連續處罰。倘行為人因其他事實原因
，根本無法期待其依限完成改善者，自不能按日連續處罰。卷查本件原告於上開大城
鄉○○段一一七三地號等土地，設置廢棄物棄置場，經被告於八十七年七月十八、二
十三、二十四日及二十七日前往稽查，發現原告無有效防塵、防煙設備而露天燃燒廢
棄物，致產生明顯粒狀污染物，散布於空氣中，均經被告予以告發處罰，其中七月二
十三、二十四日被告係會同台灣彰化地方法院檢察署檢察官會勘。檢察官並以原告違
反區域計畫法、竊佔案，自八十七年七月二十四日至八十七年八月十九日將原告羈押
於台灣彰化看守所，有台灣彰化地方法院檢察署八十九年九月十四日彰檢榮執丁八八
執他一四四二字第三五九二七號函在卷可稽。而被告對於原告八十七年七月二十四日
之違規行為，處以三十萬元罰鍰，並限立即改善部分，業經本院八十九年度判字第二
三六二號判決確定。原告於八十七年七月二十四日經被告告發處罰後，當日即遭檢察
官羈押，事實上已有不可歸責於原告之原因，無從依限完成改善。惟被告仍於八十七
年七月二十七日再對本件燃燒廢棄物行為接續告發處罰，不論當時之燃燒是否係延續
七月二十四日之燃燒廢棄物結果，抑係另有第三人縱火或燃燒廢棄物，因原告已另案
遭檢察官羈押中，顯難認原告有未依限完成改善或有另一燃燒廢棄物行為，被告接續
予以處罰，其認定事實及適用法律，均有違誤。原告執以指摘原處分不當，經核非無
理由，一再訴願決定遞予維持，亦有疏誤。爰將再訴願決定、訴願決定及原處分均撤
銷，以資糾正。
據上論結，本件原告之訴為有理由，爰依行政訴訟法施行法第二條、行政訴訟法第九
十八條第三項前段，判決如主文。
中    華    民    國     八十九      年      十      月      十二       日
                    最 高 行 政 法 院 第 五 庭
                                審 判 長 法  官      廖  政  雄
                                         法  官      廖  宏  明
                                         法  官      趙  永  康
                                         法  官      林  清  祥
                                         法  官      姜  仁  脩
右  正  本  證  明  與  原  本  無  異
                                         法院書記官  蘇  金  全
中    華    民    國     八十九      年      十      月      十三       日


司法院資訊處製作；財團法人民間司法改革基金會備份。
